臺灣高等法院刑事判決　　　　　　　　95年度上訴字第4840號
上　訴　人
即　被　告　乙○○
　　　　　　　　　　（另案在監執行中）
選任辯護人　吳義雄律師
上列上訴人因強盜等案件，不服臺灣板橋地方法院95年度訴字第
1594號，中華民國95年10月26日第一審判決（起訴案號：臺灣板
橋地方法院檢察署95年度偵字第12006號），提起上訴，本院判
決如下：
    主  文
上訴駁回。
    事  實
一、乙○○因缺錢花用，竟計劃以強暴方式取人錢財，基於為自
    己不法所有之犯意，於民國（下同）95年5月5日晚間8時許
    ，攜帶其所有、客觀上足供兇器使用之鐵鎚1把，在臺北縣
    板橋市○○街26號前，趁甲○○獨自一人駕駛車號1736－Ｈ
    Ｃ號自用小客車，因巷內會車而將車輛靠邊停下之機會，藉
    口遭甲○○擦撞，先持手中鐵鎚敲破上開車輛後擋風玻璃，
    要求甲○○賠償新臺幣（下同）2千元，惟甲○○不從，乙
    ○○復接續以鐵鎚敲破上開車輛左後三角窗玻璃，將賠償金
    額提高為4千元，惟甲○○仍未應允，乙○○遂再接續以鐵
    鎚敲破上開車輛左後車窗玻璃（毀損部分業據撤回告訴），
    並將賠償金額提高為6千元，以此強暴方式使甲○○心生畏
    懼，至使不能抗拒，而交付其內並無任何值錢財物之腰包1
    個，乙○○方離去，惟乙○○旋發現腰包內並無值錢財物，
    遂將該腰包隨手棄置而強盜未遂。嗣經甲○○報警處理，並
    調閱附近路口監視錄影帶後，始循線於95年5月6日凌晨2時
    許，在臺北縣板橋市○○路○段280號前查獲乙○○，並扣得
    乙○○所有、持以犯案之鐵鎚1把。
二、案經臺北縣政府警察局海山分局移送臺灣板橋地方法院檢察
    署檢察官偵查起訴。
    理  由
壹、證據能力部分：
一、按被告以外之人於審判外之言詞或書面陳述，除法律有規定
    者外，不得作為證據，刑事訴訟法第159條第1項固有明定。
    惟被告以外之人於審判外之陳述，雖不符同法第159條之1至
    之4規定，但經當事人於審判程序同意作為證據，法院審酌
    該言詞陳述或書面作成時之情況，認為適當者，亦得為證據
    ，且當事人、辯護人於法院調查證據時，知有第159條第1項
    不得為證據之情形，而未於言詞辯論終結前聲明異議者，視
    為有前項之同意，此亦據刑事訴訟法第159條之5規定甚明。
二、查本案之現場監視錄影器翻拍照片、車輛車損照片及臺灣板
    橋地方法院檢察署檢察官95年5月25日勘驗筆錄等證據，被
    告乙○○及辯護人於原審95年6月29日準備程序中，均已陳
    稱：「對證據能力沒有意見，同意引為審判期日調查之證據
    」等語明確，迄原審言詞辯論終結前，復未就上開證據之證
    據能力聲明異議，顯然已經同意將之作為證據，審酌上開證
    據並非違法取得，亦無證明力明顯過低之情形，是均得作為
    認定被告犯罪之證據。
三、被告雖另抗辯：伊在警詢中遭到刑求，其警詢中之自白無證
    據能力云云。惟查：
  (一)被告於警方逮捕後移送檢察官訊問時，僅稱：「（警局偵訊
    筆錄是否實在？）是警方強迫我簽名的。」之情（見偵查卷
    第68頁），並未提及曾遭刑求，或有製作2份警詢筆錄之情
    事。嗣檢察官訊問後，向原審聲請羈押，被告在原審95年5
    月6日訊問時，亦從未提及警詢中曾遭刑求（見原審95年度
    聲羈字第321號刑事卷宗第3頁至第5頁）。迄檢察官起訴後
    ，被告始於95年5月30日原審訊問時，陳稱：「... 警察有
    對我刑求，他把我手銬上到最緊，然後把我整個人吊在窗戶
    的鐵捲門上，約10幾分鐘，地點在海山分局2樓辦公室裡，.
    ..。」云云（見原審卷95年5月30日訊問筆錄第3頁），再於
    原審95年10月12日審理時，供陳：「（你是在哪裡被吊在鐵
    捲門上？）他們有帶我坐電梯，但確實到幾樓我不知道。不
    是，不是，是做完筆錄後，有一個警官，到1樓來，看完我
    的筆錄以後，跟對我作筆錄的那2位警員交談一下，那2位警
    員就很強力的把我押到電梯，要送到3樓，出電梯後，他們
    就把我拉扯到窗戶旁邊，把我的手銬銬到鐵捲門上，把鐵捲
    門開關打開，鐵捲門就往上升，警察說我不配合沒關係，大
    家來玩，鐵捲門拉到我的腳已經離地，還有一位警員打我的
    肚子，我就說好啦，我配合，警察就把我帶到1樓，照他們
    作的筆錄講，我就完全承認。...。」云云（見原審卷上開
    期日審判筆錄第14頁、第15頁）。惟如真有刑求情事，被告
    何以在檢察官向法院聲請羈押時，不立即向羈押訊問庭之法
    官陳明，以利證據保全，反遲至起訴後，始提出刑求抗辯？
    此已與常情有違。又被告對於遭刑求之地點，先後有「海山
    分局2樓辦公室」及「3樓」之出入，刑求方法亦有「將手銬
    上到最緊，吊在鐵捲門上」及「將手銬吊在鐵捲門上啟動開
    關，將鐵捲門往上升起，又毆打肚子」之歧異；猶有甚者，
    被告遲至原審95年10月12日審理時，始提出曾製作2份警詢
    筆錄之說法，益顯其刑求抗辯確屬可疑。況警察對被告刑求
    ，一般乃為取得被告承認全部犯罪事實之自白，惟被告之警
    詢筆錄中卻有「（在甲○○表示其身上沒錢後，你有無持該
    鐵鎚作勢欲毆打他？）沒有。」、「（經甲○○向你苦苦哀
    求後，你有無又持鐵鎚敲破其左後方小塊玻璃並表示現在要
    求賠償4千元？）有持鐵鎚敲破其左後方小塊玻璃但沒有要
    求賠償4千元。」、「（甲○○再次向你表示身上沒錢後，
    你有無接著又敲破其左後方大塊玻璃並表示現在要求賠償6
    千元？）有持鐵鎚敲破其左後方大塊玻璃但沒有要求賠償6
    千元。」等否認部分犯行之供述（見偵查卷第11頁），復與
    一般刑求取供之常情不合，益見被告辯稱：警詢時曾遭刑求
    云云，並非事實。
  (二)再者，證人即臺北縣政府警察局海山分局海山派出所警員林
    俊男於原審審理時，復具結證述：「（95年5月6日為何聲請
    對被告的拘票？）因為被害人到派出所報案，我們就調錄影
    器，路口監視器也拍到嫌犯的容貌，我們就在附近巡邏，發
    現被告右手有血跡，手持鐵鎚，就上前盤查，一開始被告說
    他先前差一點被人撞到，他不高興，就砸人家車窗，我問他
    有沒有因車禍受傷，他說沒有，我就通知警網查獲他。」、
    「（查獲被告後，如何處理？）我們把他帶回派出所，由同
    事林偉民與歐文彬在派出所的1樓製作筆錄，當時我也在同
    一間辦公室內製作附表，與他們中間沒有隔間，值班員警也
    看得到，警詢筆錄製作過程中沒有異常情形。筆錄做完後，
    我們依規定將被告送到3樓的偵查隊。」、「（送到3樓之後
    的情形你是否知道？）被告就在拘留室內，沒有另外再製作
    筆錄。」、「（被告送到海山分局時，你有無一同前往？）
    有。」、「（到海山分局後，海山分局偵查員在製作筆錄時
    ，你有無在場？）海山分局沒有再製作筆錄。」、「（在派
    出所及海山分局的整個過程中，有無人把被告吊在鐵捲門上
    ？）沒有。」、「（偵詢過程中有無對被告刑求或不當取供
    ？）沒有。」、「（林偉民、歐文彬在1樓對被告作筆錄時
    ，你所在的位置距離林偉民等人的位置約有幾公尺的距離？
    ）3公尺左右。」、「（他們在製作筆錄過程中，你有無聽
    到恐嚇、威脅或是毆打的聲響？）都沒有。」、「（在林偉
    民、歐文彬製作筆錄的過程中，你是否都在辦公室？）是的
    ，我一直都在辦公室。」等語明確（見原審卷95年10月12日
    審判筆錄第4頁至第7頁），可知警員林偉民、歐文彬係在同
    事得自由進出之辦公室內對被告製作筆錄，當時證人林俊男
    全程在場，並未聽聞有何施強暴、脅迫之情形，當天復僅對
    被告製作1份筆錄，益徵被告刑求之抗辯，洵無可採。
  (三)原審於95年5月30日被告提出刑求抗辯後，立即當庭勘驗被
    告手臂，結果被告左手腕關節處，固有1處約2公分長之瘀血
    痕跡，右手大拇指下方至手腕關節處，有2處各約1公分之瘀
    傷，另其左右手前臂，亦有多處圓形瘀傷痕跡。惟上開期日
    距離被告辯稱遭刑求之95年5月6日，時間相距已近1個月，
    該等傷勢是否係刑求造成，自屬可疑。被告於上開期日亦自
    承：伊患有蜂窩性組織炎，前臂的多處瘀傷痕跡是蜂窩性組
    織炎造成的等情不諱，顯然難認被告其餘腕關節處之瘀痕必
    係遭刑求所致。故原審前揭勘驗結果，尚無從資為有利於被
    告之認定。
  (四)被告於警詢中既未遭不法取供，則其警詢中之供述自有證據
    能力，得作為認定被告犯罪之證據，且辯護人聲請傳喚證人
    即製作警詢筆錄之警員林偉民，並請求勘驗臺北縣政府警察
    局海山分局海山派出所2樓有無鐵捲門，因待證事實已臻明
    瞭，核無必要，附此敘明。
貳、得心證之理由：
一、訊據上訴人即被告固不否認有於上揭時、地曾持鐵鎚，接續
    打破甲○○駕駛之1736－ＨＣ號自用小客車，並取走甲○○
    交付之腰包1個等情不諱，惟矢口否認犯罪，辯稱：甲○○
    當時坐在車內，又在熱鬧之市區中，其係因知道被告有嗑藥
    ，不願惹麻煩及與被告發生爭吵，並非不能抗拒，被告在案
    發前曾服用8顆ＦＭ２，精神恍惚，已陷於精神耗弱云云。
    惟查：
  (一)上揭犯罪事實，業據證人即被害人甲○○於原審審理時，具
    結證稱：「（被告當時如何向你行搶？）我車子開到板橋市
    ○○街26號前，因為當時對向有來車，我就靠邊停車，我就
    聽到我車子後窗玻璃被擊破的聲音，我把車窗搖下來，往後
    看，看到被告手拿鐵鎚走過來，走到我車子的左後方，向我
    要2千元，他表示我撞到他，要我賠償他醫藥費2千元，我跟
    他說我身上沒帶錢，如果真的撞到他，我可以帶他去醫院，
    被告聽完後，又拿鐵鎚敲破我車子左後方的三角玻璃，我很
    害怕，被告又說給他4千元，我說我身上真的沒有錢，而且
    我發現被告從2千元提高到4千元時，有點不高興的樣子，被
    告就又敲破左後方的車窗玻璃，再向我要求6千元。我在這
    過程中，趁機將我腰包內的手機、皮包拿出來，放在副駕駛
    座的下面，我害怕被告會繼續做出傷害我或我車子的事情，
    就把腰包交給被告。被告就離開現場，我立刻就打手機報警
    。報警後，我看到被告有再出現，把腰包丟在地上，人就走
    了。...。」、「（當時你敢不敢抵抗？）不敢。」、「（
    在被告敲破你的玻璃之前，你有無開車撞到被告或幾乎撞到
    他的行為？）沒有。」等語明確（見原審卷95年10月12日審
    判筆錄第10頁、第11頁），被告亦自承確有持鐵鎚接續打破
    上開車輛車窗玻璃，並取走甲○○交付之腰包1個等情不諱
    ，並有現場監視錄影光碟1片及翻拍照片、車損照片各3張在
    卷可稽（見偵查卷第23頁至第25頁），經臺灣板橋地方法院
    檢察署檢察官於95年5月25日勘驗上開監視錄影光碟，結果
    可清晰見到被害人駕駛ＳＯＬＩＯ車輛行經該處，突遭被告
    從另一邊走出，持鐵鎚敲破車窗玻璃，最後被告右手持鐵鎚
    ，左手持1包物品離開乙節，復經該署檢察官製有勘驗筆錄
    1份附卷可憑，另有鐵鎚1把扣案可佐，足認證人甲○○之證
    詞乃信而有徵，堪予採信。
  (二)按強盜罪之強暴、脅迫，祇須抑壓被害人之抗拒或使被害人
    身體上、精神上，處於不能抗拒之狀態為已足，其暴力縱未
    與被害人身體接觸，仍不能謂非有強暴、脅迫行為，縱令被
    害人實際無抗拒行為，仍於強盜罪之成立，不生影響，最高
    法院著有22年上字第317號及30年上字第3023號判例可資參
    照。查扣案之鐵鎚1把，係金屬材質，質地堅硬，客觀上已
    足嚴重威脅人之生命、身體安全。被告趁甲○○獨自1人駕
    車之際，持上開鐵鎚接續敲破甲○○之車輛玻璃，且甲○○
    另證稱：「（在這過程中，你為何沒有想到要開車逃離現場
    ？）因為我停的位置沒有辦法直接再往前移，我如果要往前
    開，必須要先倒車。」等語綦祥（見原審卷95年10月12日審
    判筆錄第11頁），以甲○○斯時係單獨處於車內，遭被告接
    續以足嚴重威脅人之生命、身體之鐵鎚敲破車窗玻璃，又無
    從駕車離去，顯然立於孤立無援，無從出手反抗之情狀，證
    人甲○○於原審審理時，亦證述：「我當時右手骨折，有上
    石膏，我很害怕，怕發生對我不利的結果，才把腰包交給被
    告。」、「（當時你敢不敢抵抗？）不敢。」等語明確，堪
    認雖被告手持之鐵鎚並未直接接觸甲○○身體，惟實際上已
    足壓制甲○○，且達至其不能抗拒之程度。雖被告及其辯護
    人上訴辯稱：被告所為並未使被害人達不能抗拒之程度，應
    僅涉犯恐嚇取財罪嫌云云。惟查，本件被告於案發時手持鐵
    鎚1把，該鐵鎚由卷附照片觀之，一端圓扁，另一端則尖銳
    突出，再由卷附被害人所駕車輛照片以觀，被害人車輛之車
    窗遭該鐵鎚擊破3處，由比人體堅硬之車窗玻璃仍遭被告持
    系爭鐵鎚輕易擊破以觀，被告所持鐵鎚客觀上已足生對他人
    生命、身體之重大危害，其危險性不下於刀刃或類此凶器，
    再者，被害人於案發時右手骨折，並裹上石膏，無法施展手
    腳抵抗被告，且當時被害人所駕車輛無法及時開離現場已如
    前述，輔以被告手持鐵鎚將車窗逐一擊破並對被害人施以言
    語之恐嚇要求財物，被害人於無法逃離現場且處於右手骨折
    受傷之情形下，實無法謂對被告有何抵抗之能力，被害人此
    時心生畏怖而達不能抗拒之地步，自屬合於情理，是被告前
    開犯行，核屬強盜取財而非僅屬恐嚇取財甚明，上訴意旨所
    辯，顯係推諉卸責之詞，委無足採。
  (三)被告於警詢時，已供陳：「因我缺錢用才會隨身攜帶鐵鎚同
    時任意挑選目標下手。」等情不諱（見偵查卷第12頁），顯
    然被告作案之目的在於取得值錢之財物。惟證人甲○○復證
    稱：「（除了車窗被敲打外，你有無任何財物損失？）我趁
    被告在敲破玻璃的過程中，把腰包裡值錢的東西先取出，再
    把腰包交給被告。」、「（被告後來有無把腰包還給你？）
    被告在逃跑過程中，發現腰包裡沒有財物，就把腰包丟了，
    我把它撿回來。」、「（你剛剛為何說被告是因為看到腰包
    內沒有財物，就把腰包丟掉？）我沒有看到被告有翻動我的
    腰包，我是從被告把腰包丟到地上的動作，應該是因為裡面
    沒有財物。」等語明確（見原審卷95年10月12日審判筆錄第
    8頁、第10頁），足見甲○○雖交付予被告之腰包，惟其內
    並無任何值錢財物，被告取得後，亦旋將之丟棄，並無將該
    只腰包移轉入己之意思，故被告雖已著手實施強暴，至甲○
    ○不能抗拒，然實際上並未取得任何財物而屬未遂。
  (四)被告雖又辯稱：伊當天出門前曾服用多顆ＦＭ２，案發時已
    陷於精神耗弱云云。惟查：被告於95年5月6日所採集之尿液
    ，經送驗結果，固確呈第3級毒品氟硝西泮（俗稱ＦＭ２）
    陽性反應，有內政部警政署刑事警察局95年9月20日刑鑑字
    第0950126246號鑑定書1份附卷可憑（見原審卷第77頁）。
    惟被告作案時之精神狀況，證人甲○○已證稱：被告當時口
    齒不是很清楚，每句話都要重複2次，我才能聽清楚等情明
    確，且被告犯案時能向被害人虛構遭其駕車擦撞之情節，顯
    然被告尚能與人溝通，難認有何不能辨識其行為違法或欠缺
    依其辨識而行為之能力等情形。再者，被告於案發後約6小
    時即為警查獲，斯時被告口齒清楚，精神狀況不錯乙節，另
    經證人林俊男於原審審理時證述明確（見原審卷95年10月11
    日審判筆錄第4頁），又被告旋於95年5月6日上午6時55分許
    起至7時40分許止製作警詢筆錄，當時被告意識清楚，能理
    解警方問題，並明確回答，例如被告能夠陳述自己的行動電
    話號碼、回答有無前科等，被告復表示伊假藉車禍，要求對
    方賠償2千元，也有敲破對方車窗玻璃之行為等情，另經原
    審於審判期日當庭播放被告之警詢錄音帶勘驗明確，益徵被
    告並無服用毒品致行為時欠缺辨識能力之情形可言。故被告
    上開所辯，洵屬卸責之詞而無足採。被告及其辯護人雖上訴
    辯稱被告於本件案發前因服用多顆ＦＭ２，已陷於精神耗弱
    、意識障礙之狀態，應依行為時之刑法第19條規定減輕其刑
    ，並請求將被告於案發時之精神狀態送請鑑定云云。惟查，
    被告於案發當時尚能有條不紊的逐一敲破被害人所有之車輛
    車窗，並且配合敲碎車窗玻璃之順序逐一提高所欲強盜財物
    之金額，且於案發後不久即被緝獲，尚能於彼時清楚回答問
    題並製作筆錄，是被告行為時之精神狀態自屬清醒而與刑法
    第19條規定精神耗弱或心神喪失之要件有間，亦無送請鑑定
    之必要。
  (五)從而本案事證明確，被告犯行堪予認定。
二、核被告所為，係犯刑法第330條第2項、第1項之攜帶兇器強
    盜未遂罪。被告已著手於強盜行為之實施，惟尚未生取得他
    人財物之結果，為未遂犯，應依刑法第25條第2項之規定減
    輕其刑（刑法關於「未遂犯之處罰，得按既遂犯之刑減輕之
    」之規定，於95年7月1日刑法修正施行後，從第26條第1項
    前段移置於第25條第2項後段，惟此僅係為求體例清晰所為
    之修正，非屬法律之變更，且對被告並無「有利不利」之影
    響，毋庸為新舊法之比較，併此敘明）。被告實際上並未取
    得財物，業如前述，檢察官認被告所犯係刑法第330條第1項
    之攜帶兇器強盜既遂罪，容有未洽，惟既遂與未遂僅犯罪之
    狀態不同，不生變更起訴法條問題。
三、原審以被告犯罪明確，而適用刑法第330條第2項、第1項、
    第25條第2項後段、第38條第1項第2款，並審酌被告身強體
    健，不思正途賺取所需，反欲以強暴手段強盜財物，復於施
    用毒品後手持鐵鎚隨機挑選作案目標，所為有害社會治安，
    惟並未強盜財物得手，暨其智識程度、素行、犯罪之動機、
    目的等一切情狀，判處有期徒刑三年八月，並說明扣案之鐵
    鎚1把，為被告所有供犯罪所用之物，業據被告於警詢中陳
    稱明確，爰依刑法第38條第1項第2款之規定宣告沒收，核其
    認事用法，洵無違誤，而核其犯罪之情節，重大危害於他人
    之人身、財產安全，原審之量刑亦屬妥當，被告上訴仍執前
    開陳詞飾卸犯罪而指摘原判決不當，並無理由，應予駁回。
四、公訴意旨另以：被告於前揭時、地，手持鐵鎚接續敲破甲○
    ○駕駛之1736－ＨＣ號自用小客車後擋風玻璃、左後三角窗
    玻璃及左後車窗玻璃之行為，另觸犯刑法第354條第1項之毀
    損罪嫌。按告訴乃論之罪，告訴人於第一審辯論終結前得撤
    回其告訴；又告訴經撤回者，應諭知不受理之判決，刑事訴
    訟法第238條第1項、第303條第3款分別定有明文。公訴人認
    被告涉犯之刑法第354條第1項罪嫌，依同法第357條規定，
    應告訴乃論。茲告訴人甲○○於原審95年10月12日審理時，
    業已當庭撤回對被告之毀損告訴（見原審卷95年10月12日審
    判筆錄第9頁），惟檢察官認此部分與前揭論罪科刑部分，
    有牽連犯之裁判上一罪關係，原審不另為不受理之諭知，亦
    核無不合。
據上論斷，應依刑事訴訟法第368條，判決如主文。
本案經檢察官呂文忠到庭執行職務。
中　　華　　民　　國　　96　　年　　2　　月　　15　　日
　　　　　　　　　刑事第十四庭  審判長法　官 陳志洋
　　　　　　　　　　　　　　　　　    法　官 蔡聰明
　　　　　　　 　 　　　　　　　　　　法　官 沈宜生
以上正本證明與原本無異。
如不服本判決，應於收受送達後十日內向本院提出上訴書狀，其
未敘述上訴之理由者並得於提起上訴後十日內向本院補提理由書
（均須按他造當事人之人數附繕本）。
                                      書記官 楊麗雪
中　　華　　民　　國　　96　　年　　2 　　月　　16　　日
附錄：本案論罪科刑法條全文
刑法第330條：
犯強盜罪而有第321條第1項各款情形之一者，處七年以上有期徒
刑。
前項之未遂犯罰之。
